【裁判字號】    95,訴,3474
【裁判日期】    950929
【裁判案由】    返還不當得利
【裁判全文】
臺灣臺北地方法院民事判決              95年度訴字第3474號
原      告  甲○○
訴訟代理人  陳慶尚律師
複代理人    乙○○
被      告  博群國際公關行銷有限公司
法定代理人  丙○○
訴訟代理人  丁○○
            戊○○
上列當事人間請求返還不當得利事件，本院於民國95年9 月19日
言詞辯論終結，判決如下：
    主  文
被告應將如附表編號二、三所示之支票貳紙返還原告，如其中任
何一紙支票不能返還，被告應給付原告新臺幣貳拾陸萬元，如該
貳紙支票均不能返還，被告應給付原告新臺幣伍拾貳萬元。
訴訟費用由被告負擔。
本判決於原告以新臺幣拾柒萬元供擔保後，得假執行。但被告如
以新臺幣伍拾貳萬元預供擔保，得免為假執行。
    事實及理由
一原告起訴主張：
  (一)其於民國93年12月13日與被告簽訂「漢英文理補習班完全加
    盟契約書」（下稱系爭合約書），約定由原告在台北縣永和
    市○○路109 號開設漢英補習班永和分校，招收永和國中及
    福和國中學區之學生；加盟期間自94年1月15日起至97年1月
    14日止，原告並依約在簽約當日交付被告如附表所示之支票
    15紙，分別用以支付94至96年度之加盟權利金各新臺幣（下
    同）250,000 元、履約保證金50,000元、95、96年度之廣告
    基本費各10,000元、94年度之教育輔導費計120,000 元。
  (二)惟兩造締約後加盟之效果不彰，且原告獲悉永和地區先前已
    有加盟分校因業績不佳致結束營業，被告故意隱匿此一重要
    訊息，原告乃有受騙之感，遂萌生終止系爭加盟契約之意。
    94年10月間，被告之北區營運經理高銘俐以原告經營之永和
    分校未遵守被告之班務規範為由，向原告表示若不配合改善
    ，被告將終止契約，原告經過考慮，遂向高銘俐為同意終止
    契約之表示，被告並旋即於同年11月份出版之漢英報中，將
    原告經營之永和分校自伊加盟分校名單中刪除，足徵兩造業
    於94年10月底已合意終止系爭契約。
  (三)按系爭合約書第5 條規定：「本合約書簽定後，若加盟分校
    ，以個人因素而無法繼續經營，欲中途退出停止營運時，不
    得以任何理由要求乙方退還當年度須付出之任何費用」，則
    依該規定，除合約終止年度即94年度原告應付之教育輔導費
    外，其餘費用（即95、96年度之加盟權利金與廣告基本費）
    被告應即於契約終止後返還原告。縱認兩造並未合意終止系
    爭契約，前開條文實賦予原告單方終止契約之權利，原告業
    於94年10底向被告為終止契約之意思表示，系爭契約於斯時
    已合法終止，被告前所受領之95、96年度之加盟權利金與廣
    告基本費即屬不當得利，原告自得請求返還。爰依據前開契
    約條文及民法第179條規定提起本件訴訟等語。
  (四)聲明為：
    1.如主文第1項所示。
    2.願供擔保請准宣告假執行。
二被告則抗辯：
  (一)原告雖於94年10月前即有未遵班務規範之情事，然被告為維
    兩造商誼，僅積極勸導原告改善，同年11月份之漢英報縱未
    將原告經營之永和分校列入加盟分校名單，亦不代表被告有
    終止合約之意；況依被告規定，欲終止契約應簽立協議書，
    原告未完備終止契約之意定方式，其稱兩造於94年10月間已
    合意終止契約云云，非屬事實。
  (二)又系爭合約書第5 條之規定，並未賦予原告片面終止契約之
    權利，原告主張其已單方終止系爭契約，亦屬無據。
  (三)實則原告擅自於94年11月9 日至29日期間，在奇摩網站上拍
    賣被告授權予原告使用之招牌，此舉非但違反系爭合約書第
    10條「如甲方因突發事件，而無法經營，且有亦將設備轉讓
    第三人繼續營運時，必須經由乙方評定，且第三人必須跟乙
    方重新再簽立合約，不得私自轉讓」之規定，且已嚴重損害
    被告商譽，被告業於同年月29日以系爭合約書第4 條規定為
    據發函終止系爭契約，依前述規定，原告無權於契約終止後
    要求被告返還前所繳交之各項費用等語。
  (四)聲明為：
    1.原告之訴及假執行之聲請均駁回。
    2.如受不利判決，願供擔保請准宣告免為假執行。
三兩造不爭執之事實：
  (一)兩造於93年12月13日與被告訂立加盟契約，約定加盟期間自
    94年1月15日起至97年1月14日止，原告並依約在簽約當日交
    付被告如附表所示之支票15紙，分別用以支付94至96年度之
    加盟權利金各250,000元、履約保證金50,000元、95、96 年
    度之廣告基本費各10,000元、94年度教育輔導費120,000 元
    。
  (二)原告於94年10月下旬向被告表達欲終止契約之意，嗣於同年
    11月9 日至29日在奇摩拍賣網站刊登頂讓補習班之廣告，被
    告得知後，以原告違反系爭合約書第4 條規定為由，發函終
    止契約，並沒收原告前已交付95、96年度之加盟權利金、廣
    告基本費各260,000元（支付工具為附表編號2、3之支票）
    。
四本件原告主張系爭加盟契約業經兩造於94年10月下旬合意終止
  ，依系爭合約書第5 條規定之反面解釋，被告應即返還其用以
  預付95、96年度費用、即附表編號2、3之支票；縱認系爭契約
  非屬合意終止，然其業依前引契約規定行使單方終止契約之權
  利，被告於契約終止後繼續領有上開支票即屬不當得利，其可
  請求返還等語。被告則以：原告未簽署終止契約之文件，且伊
  未同意原告終止契約之請求，況系爭合約書第5 條規定並未賦
  予原告片面終止契約權，系爭契約顯未於94年10月下旬終止；
  原告擅自上網拍賣被告所有之漢英補習班招牌，嚴重影響被告
  商譽，顯已違反系爭合約書第10條規定，伊依該合約書第4 條
  規定於同年11月下旬發函終止契約，依約伊無須返還原告預付
  之費用等語置辯。是以本件應審究者厥為：(一)系爭契約是否於
  94年10月下旬經兩造合意終止？(二)原告是否有權片面終止系爭
  契約？以下茲分別析論。
五系爭契約是否於94年10月下旬經兩造合意終止？
  (一)對此原告陳稱被告於94年10月中即指派北區營運經理高銘俐
    ，向其表達被告欲終止契約之意，原告考慮過後，同意被告
    終止契約之提議，遂於同月下旬向高銘俐為終止契約之意思
    表示並獲同意，系爭契約應在同月下旬其向高銘俐表達願終
    止契約之意時合意終止云云。惟高銘俐到庭結證稱：94年9
    、10月間原告屢有未遵被告制訂之班務規範情事，被告派其
    前往輔導，其乃告知原告若未能配合改善違規情節，可能導
    致被拆除招牌、終止契約之後果，其未向原告表示被告有終
    止契約之意；且其於接獲原告欲終止契約之通知後，曾向原
    告表達終止契約必須與被告之總裁商談，非其職權等語（本
    院95年9 月19日言詞辯論筆錄參照），以高銘俐前揭證言，
    尚難認定被告於94年10月中曾向原告表達欲終止契約之意，
    且兩造已就終止契約一節達成共識，要難認為系爭契約業於
    斯時經兩造合意終止。
  (二)又被告雖於94年10月下旬定稿、11月上旬出刊之集團報紙「
    漢英報」中，將原告經營之永和分校自伊加盟名單中剔除，
    惟被告表示：此舉係因原告屢有未遵伊制訂之班務規範所致
    ，再佐以證人高銘俐證述：被告對原告欲終止契約一事一再
    勸解，不希望契約就此即告終止等語，及被告自述：若伊同
    意加盟主提前終止契約，會要求加盟主簽署終止契約之書面
    文件，惟原告並未完備此一方式等情，堪信被告所言：伊於
    94年10月間，並未因原告有未遵班務規範情事，即萌生終止
    契約之意，且未就終止契約一事與原告達成合意等語為真。
    被告出版之94年11月漢英報，尚不足作為兩造於94年10月下
    旬合意終止契約之證明。
六原告是否有權片面終止系爭契約？
  (一)按系爭合約書第5 條明確規定：「本合約書簽定後，若加盟
    分校，以個人因素而無法繼續經營，欲中途退出停止營運時
    ，不得以任何理由要求乙方（即被告）退還當年度須付出之
    任何費用」，以文字而論，此條文對於當原告因個人因素欲
    提前終止契約一事，並未採取禁止之立場，惟原告對於終止
    契約年度應付但清償期尚未屆至之費用（以該契約之規定觀
    之，僅有採月付方式之教育輔導費）及於契約年度開始時即
    已給付之費用（包括加盟權利金、廣告基本費），不得請求
    被告返還，易言之，當原告因個人因素選擇提前終止契約時
    ，須承受喪失請求返還前開費用權利之不利益，是以如將該
    條文解釋為賦予原告片面終止契約之權利，雖系爭合約書並
    未對被告之任意終止契約權設有相仿之規定，對兩造利益之
    衡平，亦未獨厚原告一方。故本院認原告所為前開契約條文
    實賦予其任意終止契約權利之主張，應屬可採。被告辯稱：
    終止契約應經兩造合意，並完備約定之方式--即簽署加盟解
    約書，及前引合約條文並非賦予原告單方終止契約之權利各
    云云，顯與前述條文之文義不符，為本院所不採。
  (二)系爭合約書第5 條之規定既賦予原告單方任意終止契約之權
    利，則於原告向被告為終止契約之意思表示時，應即生終止
    契約之效力，蓋終止權之行使，以向他方當事人以意思表示
    為之即可（民法第263條、258條第1 項參照）。證人高銘俐
    明確證稱：原告於94年10月下旬其為終止契約之意思表示，
    其旋將此事轉知被告之總裁等語，則系爭契約業於斯時經原
    告合法終止，堪予認定。
  (三)至被告辯稱：原告於94年11月間在奇摩網站上刊登頂讓補習
    班之廣告，損及被告商譽致伊受有損害，伊有權依系爭合約
    書第4 條規定終止契約一節。按系爭契約既於94年10月下旬
    即告終止，被告自無由主張原告於同年11月間有違約情節，
    作為伊終止契約之依據。苟被告果因原告在拍賣網站刊登頂
    讓廣告受有損害，亦僅得另行訴請原告賠償，而非另行終止
    業已不存在之契約，併予指明。
七承前所述，系爭契約業於94年10月下旬終止，依約原告對於該
  年度其已預先交予被告收執、用以支付11、12月份教育輔導費
  之支票，並無權請求返還。至於95、96年度之加盟權利金、廣
  告基本費，因系爭契約已終止，被告並無請求原告給付該等費
  用之法律上原因，被告繼續領有原告為給付該等費用而簽發之
  附表編號2、3之支票，即為受有利益，並致原告受有損害。雖
  系爭合約書第5 條之規定並未訂明被告應於原告行使終止權後
  返還預收之費用，原告仍得依民法第179 條規定，請求被告返
  還該等費用。準此，原告依據前述規定，請求被告返還附表編
  號2、3之支票，於法即屬有據。若該二紙支票因遭提兌而不能
  返還，被告自應給付原告各該不能返還票據之票款，從而原告
  之代償請求，亦應准許。
八兩造均陳明願供擔保，聲請宣告假執行及免為假執行，於法並
  無不合，爰分別酌定相當擔保金額，併予准許。
九訴訟費用負擔之依據：民事訴訟法第78條。
中    華    民    國    95    年    9     月    29    日
                  民事第六庭    法  官  陳婷玉
以上正本係照原本作成
如對本判決上訴，須於判決送達後20日內向本院提出上訴狀
中    華    民    國    95    年    9     月    29    日
                                書記官  詹雪娥


司法院資訊處製作；財團法人民間司法改革基金會備份。
